臺灣高等法院刑事判決　　　　　　　　　　　　　九十年度上更(二)字第一一六八號
　　上　訴　人　臺灣臺北地方法院檢察署檢察官
　　被　　　告　甲○○
　　選任辯護人　黃璿瑛
　　　　　　　　謝采薇
右上訴人因被告違反貪污治罪條例等案件，不服臺灣臺北地方法院八十五年度訴字第
一七六四號，中華民國八十六年十二月十六日第一審判決（起訴案號：臺灣臺北地方
法院檢察署八十四年度偵字第二０六八六號），提起上訴，經判決後，由最高法院第
二次發回更審，本院判決如左：
    主  文
原判決關於甲○○部分撤銷。
甲○○公務員明知為不實之事項，而登載於職務上所掌之公文書，足以生損害於他人
，處有期徒刑貳年。
    事  實
一、甲○○原係台灣土地銀行台北分行（下稱土銀台北分行）之徵信調查員（現調任
    為台灣土地銀行敦化分行襄理），負責客戶與擔保品之徵信、查估，為依據法令
    從事於公務之人員。民國（下同）八十年五月七日，台灣省議會議員謝言信之秘
    書唐榮國，陪同彰化縣卸任縣議員施存星之同居女友乙○○前來土銀台北分行，
    表示欲申貸新台幣（下同）一千三百萬元，唐榮國則出示名片，表示身分，關說
    貸款。襄理王寶祥見狀，以鉛筆在行員王光裕填製之洽談紀錄旁，以鉛筆註記「
    林總經理轉省議員謝言信介辦」字樣後，輾轉於同年月九日移送甲○○辦理徵信
    。詎甲○○竟不依正常程序查核相關資料，查證乙○○之年收入，亦不赴現場徵
    信，查估擔保品之合理價值及保證人之身分與資力，明知乙○○七十九年之收入
    僅有三百四十萬六千三百九十三元，連帶保證人丁○○之資力欠佳，乙○○所有
    坐落台北市○○段○○段及其上建物台北市○○街○段八十三－九號四樓之不動
    產，其市價約為一千二百十六萬元，竟於當日（五月九日）製作公文上之文書（
    下同）即乙○○「個人信用調查報告」時，虛偽記載乙○○所有前述不動產現值
    二千一百萬元、全年收入約六百萬元；於製作乙○○之放款調查報告及授信審核
    書（甲）（上半段）時，亦虛偽記載乙○○全年收入約六百萬元（此部分起訴書
    漏未記載）；而保證人丁○○是時已無業生病住院，與乙○○不相識，係受友人
    之託擔任保證人，乃甲○○並未對丁○○作徵信調查，於製作丁○○「個人信用
    調查報告」時，不實記載「全年收入約三百萬元、支出約一百七十萬元」、「現
    為冠美紙器有限公司業務經理」。（甲○○於辦理本件徵信工作，除製作前述三
    文件外，尚製作另一保證人丙○○之個人信用調查報告、乙○○之放款押品加成
    市價查估審議紀錄表，記載前述房地鄰近市價每坪約二十一萬元，此二文件內容
    ，應無不實）。誤導土銀台北分行放款審議小組相信乙○○有償債能力，誤信本
    件貸款有相當之人保、物保，遂於同年月十日核准貸給乙○○一千一百萬元擔保
    貸款及二百萬元信用貸款。乙○○取得一千三百萬元貸款後，祇繳納一期本息共
    二萬三千零八十四元即不再繳付，致生損害於土銀台北分行。
二、案經法務部調查局北部地區機動工作組移請台灣台北地方法院檢察署檢察官偵查
    起訴。
    理  由
一、訊據被告甲○○對其原係土銀台北分行徵信調查員，負責客戶與擔保品之徵信、
    查估，以及承辦本件乙○○貸款案之徵信調查工作，製作前述五件文件等情節，
    均供認屬實，惟矢口否認有於公務上文書為不實之記載之犯行，辯稱：伊辦理徵
    信業務係依土地銀行擔保品調查估價要點辦理的，伊是依據借款人乙○○之銀行
    利息收入七萬五千多元推算其存款為二百多萬元，另乙○○年繳貸款本息二百餘
    萬元，及其跑單幫收入等資料推算其年收入為六百萬元；個人信用調查表上所載
    之本件不動產現值二千一百萬元，伊是根據借款人乙○○所寫的個人資料表謄寫
    的，但不動產實際價值，伊是根據土地現值計算的，連帶保證人丁○○之個人資
    料，係丁○○自行提供並蓋章確認無訛，伊確曾至冠美公司查訪保證人無著，並
    無虛偽登載情事；至供擔保之房地，係參酌土地公告現值屋齡及坐落西門鬧區位
    置後，依土地擔保品調查估價要點規定估價，估為一千一百三十三萬七千元，換
    算為每坪十九萬五千餘元，並無高估之情事云云。
二、查被告於八十年五月九日受理本件貸款徵信工作，當日即制作完成乙○○及連帶
    保證人丁○○、丙○○三人之個人信用調查報告、乙○○放款調查報告及授信審
    核書（甲）（上半段）、乙○○放款押品加成市價查估審議紀錄表共五件文件。
    在乙○○之「個人信用調查報告」部分，被告記載乙○○全年收入約六百萬元，
    供擔保房地現值為二千一百萬元；在乙○○「放款調查報告及授信審核書（甲）
    上半段」（下半段即王光裕簽寫之授信審核書），亦記載乙○○全年收入約六百
    萬元；在連帶保證人丁○○之「個人信用調查報告」部分，記載全年收入約三百
    萬元、現為冠美紙器有限公司業務經理，此為被告所是認，並有乙○○及丁○○
    之信用（個人）調查報告表各乙件（附於外放之綠色土銀徵信資料卷內）及乙○○放款調查報告及授信審核書（甲）乙件（附於外放證物長期放款書類憑證保管
    卷內）可稽。次查登記為借款人乙○○名下之不動產計有臺北市○○街○段八十
    三之九號四樓（即本件供擔保之不動產）及臺北市○○路二十五巷三十六弄八號
    二棟房屋及其基地，前者房地曾向臺灣省合作金庫抵押貸款七百五十萬元；後者
    於八十年二月間持向臺灣中小企業銀行萬華分行設定最高限額抵押權，嗣因逾期
    未清償本息，經該銀行於同年七月間向法院聲請假扣押，足見乙○○於八十年五
    月九日向土銀台北分行借款當時已負債累累，經濟狀況不佳。而依卷附乙○○財
    政部臺北市國稅局大同稽徵所所出具之乙○○七十八年度綜合所得稅稅額證明書
    （附於外放證物長期放款書類憑證保管卷內）、七十九年度所得稅結算申報書（
    外放證物短期放款書類憑證保管卷內）以觀，乙○○在七十八年度之年收入為十
    七萬六千七百五十一元，所得來源不詳，七十九年度全年所得為七萬五千三百九
    十三元（利息所得）；又依乙○○所提出之臺北市○○街○段八十三之九四樓房
    屋租賃契約書（附於外放證物長期放款書類憑證保管卷內）以觀，該房屋共租與
    杜成德、蘇志直、郭蘭希、李碧龍、谷治武、孫德正、王澤萍、許俊義、黃國滿
    等人，租金每月各為四千元、八千元、四千元、三千五百元、三千元、三千元、
    三千五百元、三千五百元、三千五百元，其租金月收入為三萬六千元，年租金收
    入為四十三萬二千元；是乙○○於七十九年度之全年利息與租金所得不過為五十
    萬七千三百九十三元，此外並無其他營利收入之申報，不能證明其從事珠寶生意
    之收入。而乙○○於借款時所填具之個人資料表（附於外放證物長期放款書類憑
    證保管卷內）則填寫其年收入為「珠寶批發三百五十萬元、房租收入一百五十萬
    元、利息收入六十萬元、其他收入四十萬元，合共六百萬元」；又乙○○所書之
    還款計劃書（亦附於外放證物長期放款書類憑證保管卷內）則記載個人年收入(1)
    從事珠寶投資買賣一千五百萬元至二千萬元，營收百分之二十五。(2)仲介不動產
    收入約一百五十萬元至二百萬元。(3)利息及貼現收入約三十五萬元。(4)房租收入
    一百三十萬元。(5)其他收入約五十萬元。以上合共年收入約九百萬元。但乙○○
    並未提出其收入之證明。依卷附財政部所頒布之個人授信案件辦理徵信注意事項
    第二項規定「徵信單位對於前項個人資料表所填經營事業及土地、建物欄內容，
    應逐項與其有關證件資料核對，並應查明申貸人財產設定抵押權、質權及租賃情
    形：：：」、第五項規定「個人授信戶，其填送個人收入情形，與綜合所得稅申
    報書內容有出入時，以申報書內容為準」（見原審卷第一二五頁），乃被告於辦
    理借款人乙○○之徵信時，竟未依前開規定詳為核對乙○○之確實年度收入，或
    以乙○○之所得稅申報書內容為準，竟依乙○○所自行填具之個人資料表遽以認
    定乙○○之年收入為六百萬元，並登載於被告職務上所製作之公文書上，則被告
    記載乙○○之年收入約六百萬元一節，應有不實。
三、被告雖一再辯稱，借款人乙○○於臺灣省合作金庫景美支庫有中期信用借款二百
    萬元、長期擔保借款一千四百五十萬元，其利息均為年息百分之十一點七五，迄
    八十年二月止，皆無逾期放款，債信良好，中期借款部分，其於簽約後一年左右
    ，即償還本金六十九萬六千元，繳息十五萬三千元，合計償還本息八十四萬九千
    元，長期借款部分，每年應繳本息二百零六萬元，其於借款時已表明其為茗星有
    限公司股東，且做珠寶生意，扣除時常出入國外應有之開支、家庭生活、教育費
    用等支出，推算其年收入應有一百五十萬左右；又其七十九年之利息所得為七萬
    五千三百九十三元，故推算其銀行存款至少應有二百零一萬元，則當時乙○○之
    存款即已逾六百萬元，何況乙○○又有房租收入，更足以認定乙○○之資力雄厚
    ，伊因經驗常情判斷，乙○○之年收入為六百萬元，即無不合云云。惟查乙○○
    在臺灣省合作金庫確有中長期借款計一千六百五十萬元，縱令其均按時繳納之本
    息為其年收入所得，再加上前開利息所得七萬五千三百九十三元及租賃所得四十
    三萬二千元，合計其所得亦僅三百四十一萬六千三百九十三元，至於乙○○所稱
    其從事珠寶生意，並不能提出證據以實其說，且乙○○自偵查中迄本院審理中均
    無法說明其如何有六百萬元收入之證據（乙○○於九十一年八月二十八日至本院
    應訊）；被告未予詳查，遽依乙○○片面之陳述，即認乙○○之年收入為六百萬
    元，其超過部分之記載，即有未合。又乙○○之年所得既如上述，而其中支付利
    息二百九十萬九千元，且尚有借款本金存在，以其所負之龐大債務以觀，實不能
    認乙○○之資力雄厚，否則，如一般所謂以債養債，以會（互助會）養會者，借
    得越多，豈不是資力越龐大？被告之推論，實有違常情。是以不能僅依乙○○對
    於銀行之負債繳息資料，作為其年收入之證明。
四、坐落臺北市○○街○段九十三之九號四樓其面積為一九一．四五平方公尺，折合
    為五十七點九一坪，依土銀徵信資料卷所附住商不動產週報（附於外放之綠色土
    銀徵信資料卷內），八十年一月十一日至一月十八日，該地段房地價位每坪約為
    二十一萬元，被告所製作之放款押品加成市價查估審議紀錄表（附於外放證物長
    期放款書類憑證保管卷內），亦記載前述房地鄰近市價每坪約二十一萬元，以每
    坪二十一萬元核算，乙○○所提供擔保品之市價約為一千二百十六萬餘元；被告
    按土銀頒定之估價要點、估價標準、調整表據，該房地八十年五月價值為一千一
    百三十三萬七千元，亦有前開放款調查報告及授信審核書（甲）上半段之記載可
    參。而乙○○與其連帶保證人，因拒不償還貸款，土銀台北分行依法聲請強制執
    行，經執行法院核定底價為九百三十九萬元（因無人應買，八十一年五月八日第
二次拍賣，底價為七百五十五萬元因與債權差額本差過大而撤回聲請，八十五年
    間土銀台北分行又對該房地聲請臺灣臺北地方法院強制執行，經執行法院委請利
    眾不動產顧問有限公司鑑鑑價結果，其價格為一千一百萬三千零九十八元，經執
    行法院核定底價為一千五百零三萬元，此有土銀臺北分行逾期放款催辦記錄卡（
    八十四年度偵字第二０六八六號卷四十二頁）、臺灣臺北地方法院民事執行處通
    知（外放證物袋）在卷可按；第二卷第四十二頁）。則被告此部分之記載應無何
    不實。惟被告在乙○○之個人信用調查報告表上記載前述房地市價二千一百萬元
    部分，無論依市場實際交易價格或依土地銀行內部規定之估價價格或依八十一年
    五月間執行法院拍賣所訂之底價或依八十五年臺灣臺北地方法院委鑑價公司之鑑
    定價格，均未達二千一百萬元。然被告卻在其所製作之乙○○個人信用調查報告
    ，填寫該房地價值二千一百萬元，惟其於「放款押品加成市價查估審議紀錄表」
    上亦記載，鄰近房地每坪約二十一萬元，即折合總價亦僅一千二百十六萬元，而
    其製作之放款調查報告及授信審核書（甲）上半段亦記載標的價格為一千一百三
    十三萬七千元，已如前述，是被告就超過部分之記載顯有不實。
五、被告雖辯稱有去向連帶保證人丁○○處徵信，惟未遇到粘某云云。經查證人丁○○於調查局北機組證稱，伊自七十九年間起即無業，賦閒在家，於八十年五月間
    因病住院（台北市西園醫院），伊並不認識乙○○，是伊之債權人張敏慧要伊擔
    任乙○○向土地銀行台北分行貸款之連帶保證人，乙○○願意支付三萬元做為酬
    勞，簽借據時伊無業，伊與張敏慧曾合資買東湖房子，因繳不出銀行貸款本息，
    任由銀行追索債權云云（第二０六八六號偵字第一卷第四十二頁反面至第四十四
    頁正面）。參以臺灣土地銀行台北分行逾期放款催理記錄卡（八十四年度偵字第
    二０六八六號卷第四十二頁）所載催收情形以觀，土銀於八十年八月十三日派員
    至丁○○之台北市○○路○段四一五號五樓之四查訪丁○○，該址為冠美紙業有
    限公司，據該公司一女職員稱該公司無丁○○其人。同年九月間土銀又向臺灣臺
    北地方法院聲請對債務人乙○○、丁○○等人發支付命令，因保證人丁○○之住
    址為空戶無從送達，經該院於八十一年一月七日通知無法送達，支付命令失效等
    情以觀，足見丁○○之證言為實在。再參以原審同案被告王光裕（土銀放款承辦
    人）於北機組調查時供陳：伊將本件不動產送徵信部門查估，承辦徵信之被告當
    場依現有資料進行作業，並當場製作房屋放款調查報告（及授信審核書甲）文件
    ，載明該不動產查估值，乙○○所得是被告當場依乙○○所提供憑證加以估算云
    云（偵卷第一卷第四十八頁正反面、第四十九頁正面）；可見被告係在銀行「現
    場」（當場）製作報告，並未實際前往丁○○住處向其本人為徵信。又土銀台北
    分行曾對丁○○追索，就丁○○之被查封、拍賣之內湖房地參與分配（依丁○○
    所述，即係伊與張敏慧曾合資購買之東湖房子），僅分配得執行費二萬八千七百
    八十五元，此有該分行九十一年九月二十六日北逾字第九一００九四八號函在卷
    可稽，亦足認丁○○非係有資力之人，被告亦承認未見著丁○○，則被告自係未
    對丁○○徵信，乃被告竟於製作丁○○個人信用報告時，填寫「全年收入約三百
    萬元」、「現為冠美紙器有限公司業務經理」，顯係憑空撰記，此部分之記載亦
    有不實。
六、再依臺灣土地銀行職員外出登記簿以觀，該銀行對於抵押品之價額，均由承辦人
    前往現場勘查，惟被告於八十年五月九日收案當日即將有關徵信之資料填寫完成
    ，並未實質調查借款人之資力及前往供擔保之不動產坐落查勘，亦未前往保證人
    之住處訪談保證人及前往保證人所有之不動產坐落查勘，即於同日將徵信結果送
    交其主管郭文川核章，再移由授信部門由王光裕簽收，此有放款調查報告表（附
    偵查卷第一宗第四十頁）、授信申請書（原審卷第一八一頁）在卷可按；則其在
    職務上所製作之前述三件文書上所為之徵信調查報告，即有不實。再被告製作之
    不實文書足以影響土銀放款承辦人員對於是否放款之決定，且土銀台北分行對乙○○之放款，迄未收回，被告之行為自足生損害於土銀台北分行，被告犯行堪以
    認定。
七、核被告所為，係犯刑法第二百十三條之公務員登載不實文書罪。被告就其職務所
    登載之不實文書固有三份，因係同時以接續方式為之，僅論以一罪。原審未為詳
    查，諭知被告甲○○無罪之判決，容有未洽。檢察官提起上訴，指摘原判決關於
    被告部分不當，為有理由，應由本院將原判決關於被告部分撤銷改判。審酌被告
    之犯罪方法、犯後態度、土銀台北分行之受害程度及其他一切情狀，判處有期徒
    刑二年。
八、公訴意旨又以：被告前述行為致土銀台北分行對乙○○核准一千一百萬元之擔保
    貸款及二百萬元之信用貸款，乙○○茗取得一千三百萬元貸款後，祇繳納一期本
    息共二萬三千零八十四元即不再繳付，使土銀台北分行遭受損失，認被告另犯貪
    污治罪條例第六條第一項第四款之圖利罪嫌云云。按貪污治罪條例及刑法之圖利
    罪，以行為人有為自己或第三人圖取不法利益之犯意，而表現於行為，始克相當
    。復按戡亂時期貪污治罪條例於八十一年七月十七日公布修正為貪污治罪條例，
    原第六條第三款條次變更為第六條第一項第四款（被告如成立圖利罪，應係犯戡
    亂時期貪污治罪條例第六條第三款之罪，起訴書誤載為貪污治罪條例第六條第一
    項第四款），再於八十五年十月二十三日及於九十年十一月七日修正，九十年十
    一月七日修正之貪污治罪條例第六條第一項第四款係規定，對於主管或監督之事
    務，明知違背法令，直接或間接圖自己或其他私人不法利益，因而獲得利益者，
    處五年以上有期徒刑，得併科新台幣三千萬元以下罰金，該條第二項則排除第一
    項第四款、第五款未遂犯之處罰。又刑法第一百三十一條第一項亦於九十年十一
    月七日同時修正，修正之條文係規定，公務員對於主管或監督之事務，明知違背
    法令，直接或間接圖自己或其他私人不法利益，因而獲得利益者，處一年以上七
    年以下有期徒刑，得併科七萬元以下罰金。由新修正之規定觀之，圖利罪係處罰
    結果犯，如被圖利者未獲得利益，即不能令行為者負圖利罪之刑責。查本件擔保
    品臺北市○○街○段九十三之九號四樓房屋之面積為一九一．四五平方公尺，折
    合為五十七點九一坪，應有市價一千二百十六萬元，且該筆不動產經執行法院委
    託鑑價後核定底價為一千五百零三萬元，況且乙○○除此筆不動產外，尚有臺北
    市○○路二十五巷三十六弄八號二棟房屋及其基地，前皆已敘明，能否謂土銀台
    北分行對乙○○為一千一百萬元擔保放款及二百萬元信用放款係圖利乙○○，實
    值探究。被告雖負責承做乙○○貸款案之徵信工作，但是否對乙○○為擔保放款
    及信用貸款，其審核權限並非為徵信工作之被告，而係放款承辦員王光裕及土銀
    台北分行之放款審議小組。而王光裕經原審法院認定無圖利乙○○之犯行，判決
    王光裕無罪，檢察官提起上訴，亦經本院八十七年上訴字第五五三號判決上訴駁
    回確定。又如何認定承辦徵信工作之被告有圖利乙○○之犯行（原審判決被告及
    王光裕無罪，檢察官對該判決不服提起上訴，於上訴理由中亦未敘明被告有何圖
    利乙○○之犯行，見本院上訴卷第十五頁背面及十六頁）。而近年來，台灣不動
    產價格下跌，此為眾人皆知之事，本件擔保品未能拍定，或係不動產價格下跌之
    故，不能因乙○○提供擔保之不動產未能拍定，以此推論被告有圖利乙○○之犯
    行，此外復查無何其他積極證據證明被告有圖利乙○○之情事，即不得科被告以
    圖利罪責，惟檢察官認此部分與前述之公務員登載不實罪間，有方法結果之牽連
    關係，屬裁判上一罪，故不另為無罪之諭知，併此敘明。
據上論斷，應依刑事訴訟法第三百六十九條第一項前段、第三百六十四條、第二百九
十九條第一項前段，刑法第二百十三條，判決如主文。
本案經檢察官陳明光到庭執行職務。
中    華    民    國      九十一  年       十一     月       二十一     日
                             臺灣高等法院刑事第二十二庭
                                 審判長法  官  許  正  順
                                       法  官  吳      燦
                                       法  官  林  明  俊
右正本證明與原本無異。
如不服本判決應於收受送達後十日內向本院提出上訴書狀，其未敘述上訴之理由者並
得於提起上訴後十日內向本院補提理由書（均須按他造當事人之人數附繕本）。
                                       書記官  蕭  進  忠
中    華    民    國      九十一  年       十一     月      二十一      日
附錄本案論罪科刑法條：
刑法第二百十三條
公務員明知為不實之事項，而登載於職務上所掌之公文書，足以生損害於公眾或他人
者，處一年以上七年以下有期徒刑。
